【裁判字號】    88,上訴,4425
【裁判日期】    890330
【裁判案由】    偽造文書等
【裁判全文】
臺灣高等法院刑事判決                          八十八年度上訴字第四四二五號
    上  訴  人
    即  自訴人  丁○○
    自訴代理人  癸○○
    被      告  寅○○
    被      告  己○○
右上訴人因被告詐欺等案件，不服臺灣士林地方法院八十八年度自字第四八號，中華
民國八十八年十月十一日第一審判決，提起上訴，本院判決如左：
    主  文
上訴駁回。
    理  由
一、自訴意旨略以：
（一）被告寅○○、己○○係夫妻，共同意圖為自己不法之所有，明知案外人庚○○
      並未曾加入伊所召集二萬元之互助會（該互助會於民國八十二年一月收取會首
      款後，八十二年二月開標，至八十六年三月十五日止，連會首共計五十一會，
      以下稱甲會），卻冒庚○○之名義加入一會，虛列會員，偽造互助會會單，並
      於八十三年七月十五日冒用庚○○之名義，以新台幣（下同）四千七百元之利
      息標取該會，詐取會款八十六萬二百元。
（二）前揭甲會互助會被告有多次冒標但均未曾被發現，該組互助會進行至八十五年
      十一月十五日開標後，只剩四個活會，即自訴人（會單上以公公郭木山名義入
      會）、李惠蘭、徐晉文、陳謝玉霞，當時四人協議不再開標，以八十五年十二
      月十五日歸自訴人得標，八十六年一月十五日歸陳謝玉霞，二月十五日歸徐晉
      文、三月十五日歸李惠蘭之順序，並告知會首即被告己○○，八十五年十二月
      十五日收足其他死會會款逕交自訴人，不意被告於前揭互助會期間多次冒標，
且與部分會員有金錢借貸，根本無法收齊會款，且為支應被告寅○○經營之岢
      建實業有限公司（下稱岢建公司）急需，乃於八十五年十二月十日開具如附表
      一所示岢建公司名義之支票十二紙，向自訴人借一百萬元，經自訴人表示沒那
      麼多錢後，被告即佯稱只須先付四十萬元，其餘六十萬元伊再由八十五年十二
      月十五日所應收得之會款扣除，自訴人不疑有詐，即交付四十萬元現金給被告
      ，八十五年十二月十五日開標後，被告本應將收足之死會會款九十四萬元交給
      自訴人，被告扣除六十萬元，只交給自訴人三十四萬元，自訴人尚不知其詐術
      ，不意被告於八十五年十二月下旬即舉家逃逸，自訴人至嗣後另一組互助會因
      被告亦冒標多會詐取會款之事實，經刑事判決，始知被告八十五年十二月十日
      預先以遠期支票向自訴人借錢為由，以掩飾其冒標詐領會款之犯行。
（三）被告於八十五年間即因寅○○所經營之岢建公司週轉困難，多次冒標互助會，
      將所詐得款項供岢建公司軋支票，該部分事實，其中被告己○○雖經判刑確定
      （僅以詐欺罪判決，見台灣高等法院八十六年度上訴字第六二七三號、臺灣士
      林地方法院八十六年度自字第二三號，本組互助會下稱乙會），惟其在審理中
      一再供稱係因其夫所有岢建公司財務困難，才一再冒標，詐取會款，供其週轉
      ，被告寅○○身為己○○之夫，岢建公司負責人，對岢建公司何時應有支票須
      兌現，無法推為不知，竟為軋票，夥同其妻己○○以冒標方式詐取會款，以應
      個人週轉，應為冒標案之共同正犯，於此另為起訴（指被告寅○○就此案涉嫌
      部分）。
（四）被告等於八十五年十一月間向案外人甲○○借用（或騙取）如附表二所示之支
      票二紙，佯稱是發票人甲○○付給岢建公司之貨款客票，向自訴人調借三十萬
      元，自訴人不疑有他，如數調借，屆期該二紙支票經自訴人提示竟遭掛失止付
      為由退票，嗣自訴人向發票人催討，發票人稱未曾交票給被告，自訴人始知受
      騙。至於被告是向案外人甲○○借票或騙取或偷取，自訴人無從得知。因認被
      告二人以上所為，共同涉有刑法詐欺罪嫌，（一）部分另共同涉有刑法偽造文
      書罪嫌，且犯意各別，應分論併罰。又被告己○○所涉（一）、（二）、（四
      ）部分，亦與前述已判決確定之（三）部分犯意各別，並非同一案件。
二、按犯罪事實應依證據認定之，無證據不得推定其犯罪事實，又不能證明被告犯罪
    者，應諭知無罪之判決，刑事訴訟法第一百五十四條、第三百零一條第一項定有
    明文。又按認定不利於被告之事實，須依積極證據，苟積極證據不足為不利於被
    告事實之認定時，即應為有利於被告之認定，更不必有何有利之證據，最高法院
    著有三十年上字第八一六號判例可資參照。又認定犯罪事實所憑之證據，雖不以
    直接證據為限，間接證據亦包括在內；然無論直接或間接證據，其為訴訟上之證
    明，須於通常一般之人均不致於有所懷疑，而得確信其為真實之程度者，始得據
    之為有罪之認定，倘其證明尚未達到此一程度，而有合理性懷疑之存在時，事實
    審法院復已就其心證上理由予以闡述，敘明其如何無從為有罪之確信，因而為無
    罪之判決者，亦不得遽以自己片面之觀點，遽指其為違法。最高法院著有七十六
    年台上字第四九八六號判例可資參照。再按刑法第三百三十九條第一項前段規定
    之詐欺取財罪，須意圖為自己或第三人不法之所有，以詐術使人將本人或第三人
    之物交付者，始克當之；亦即（一）須意圖為自己或第三人不法之所有，（二）
    須施用詐術，（三）須使人將本人或第三人之物交付，三者缺一，該罪即無由成
    立。
三、本件自訴人丁○○認被告寅○○、己○○共同涉有如自訴意旨（一）、（二）、
    、（四）所示之詐欺及偽造文書罪嫌，寅○○並涉有自訴意旨（三）之詐欺等罪
    嫌，無非係以：八十二年一月起會之甲會互助會會單乙紙、附表一、二所示之支
    票、退票理由單、被告己○○於乙會互助會冒標，經判決確定，有台灣高等法院
    八十六年度上訴字第六二七三號、台灣士林地方法院八十六年度自字第二三號刑
    事判決可證等，執為論據。
四、訊據被告寅○○、己○○堅決否認涉有自訴人所指詐欺及偽造文書犯行，被告寅
    ○○辯稱：伊並未參與其妻己○○所招募系爭甲、乙二組互助會事宜，且雖有持
    附表一、二所示之支票分別向自訴人借款一百萬元及三十萬元，嗣後尚未返還，
    但係生意失敗之故，借款時並無詐欺故意等語；被告己○○則以：八十二年二月
    間召募之甲會互助會，並未虛列會員，非詐欺、偽造文書，而持票借款亦非故意
    詐騙自訴人等語置辯。
（一）就自訴意旨（一）部分：
    1.被告己○○於八十二年二月間自任會首，召募每月二萬元之甲會互助會，約定
      該互助會於八十二年一月收取會首款後，八十二年二月開標，至八十六年三月
      十五日止，連會首共計五十一會，此為被告己○○所自承不諱，並有甲會互助
      會單附卷可稽。
    2.自訴人指稱：被告己○○冒庚○○之名義加入一會，偽造會單，後於八十三年
      七月十五日冒用庚○○之名義，以四千七百元利息標取該會，詐取會款八十六
      萬二百元，其他因會員找不到，不知有無冒標等情，雖舉證人庚○○附合其說
      ，於原審及本院調查時證稱：伊與己○○以前為汐止鎮公所同事，未曾表示要
      參加本件甲會互助會，被告也沒有邀伊參加本件甲會互助會，且伊自七十六年
      九月離開鎮公所後，即未曾參加己○○所召集之互助會等語在卷（見原審卷第
      一六四頁八十八年五月十九日訊問筆錄及本院卷第八十六頁、第八十七頁），
      惟此為被告己○○所否認，並辯稱：伊為會首，會單打字製作完成後，庚○○
      表示要入會，伊才手寫加入，但會單發出後，庚○○又表示不參加，後來由伊
      自己承接下來，伊標會時只寫金額，得標後亦有繼續交死會會款，並未虛列會
      員及冒標等語在卷（見原審卷第一六四頁八十八年五月十九日訊問筆錄及本院
      歷次調查、審判筆錄），卷查互助會名單編號第五十號「庚○○」三字乃出自
      手寫者（見原審卷第六頁），若被告欲虛列會員「庚○○」，直接將「庚○○
      」之名字以打字方式列於該互助會名單上即可，又何須在該互助會名單之末以
      手寫方式加入？則本組互助會是否確如自訴人所言有虛列會員情事，庚○○是
      否因曾表示參加，雖已退出，但仍列名其間，惟恐一旦承認，將遭其他會員追
      討死會款，而一概否認？已非無疑。經會員之一即證人辛○○於本院調查時結
      稱：己○○有說會單印好後庚○○表示要加入，收會錢時，他又說不要，己○○說要擔起來，到場標的人都是寫數字，我沒看過寫名字的標單，因各人認識
      自己之筆跡，庚○○那會於八十三年七月得標後，會首即被告己○○來收會錢
      時有說是他自己標下來等語（見本院卷第五十五頁背面至第五十六頁背面、第
      一三○頁背面）。另一會員即證人戊○○亦到庭證稱：第一次標會以後，伊妹
      妹（己○○）有講庚○○本來要，收會錢時說不要，他（己○○）要頂下來了
      ，標單是人來直接寫金額，有的寫名字，有的沒寫，但寄標的人一定有寫名字
      ，伊忘了伊妹妹（己○○）標庚○○一會，有無在標單上寫「庚○○」名字等
      語各在卷（見本院卷第五十六頁正反面、第八十五頁背面）。則被告己○○所
      稱庚○○那一會已由伊頂下來等情，尚非無據，質諸自訴人則稱庚○○那會得
      標時，伊未在場，不清楚他如何得標等語（本院卷一六六頁正反面），足見自
      訴人亦不知被告己○○於投標該會時，是否有書寫「庚○○」之名字，尚無證
      據足以證明被告己○○有偽造「庚○○」名義之標單。而被告己○○既自將庚○○名義的會頂下來，即如同自己跟的會一般，於其親自參與標會時，衡情自
      無於標單上書寫名字之必要，故被告辯稱伊在投標單上僅書寫數字，並未書寫
      「庚○○」名字等語，應堪採信，本件即不生偽造文書之問題。次查，自訴人
      自陳：會員是誰，並不會影響其入會等語明確（見原審卷第二一三頁八十八年
      七月二十三日訊問筆錄），核與民間互助會乃會首、會員間單線之債權債務關
      係之慣例相符，是其乃基於與會首己○○間之信任關係而參加互助會，其他會
      員為何人，並非重要因素，被告己○○本無虛列會員，欺騙其他人入會之必要
      ，何況被告己○○果有詐欺意圖，何須於八十三年七月十五日標取會款後，繼
      續繳交死會會款直至八十五年十一月十五日為止，剩餘四個活會並協議好得標
      順序，足徵其並無不法所有之意圖甚明，核與前揭詐欺罪要件不符，此外又查
      無其他積極證據足資證明被告有何詐欺、偽造文書之犯行，尚雖僅憑自訴人片
      面之指訴，遽入人罪。
    3.至被告寅○○部分，自訴人已於原審陳明：互助會之招募、主持、收取會款均
      是己○○負責，寅○○僅有時幫忙收會錢等語，被告己○○亦供稱：先生寅○○並未參與甲會互助會，標會得款供公司週轉用，是事後才告知先生等語明確
      ，經核與被告寅○○所辯均屬相符，此外並無積極證據證明其與己○○所召募
      之前開甲會互助會有何關聯，其既未參與互助會相關事宜，自與詐欺、偽造文
      書犯行無涉。
（二）就自訴意旨（二）部分：
    1.自訴人空泛指陳：前揭甲會互助會被告有多次冒標但均未曾被發現云云，並未
      指明具體事實，且未能舉證以供原審及本院調查，已難信其說為真實。何況依
      自訴意旨，該組互助會進行至八十五年十一月十五日開標後，既只剩四個活會
      ，由當時四人協議得標順序，即與其至末會（八十六年三月十五日）應尚有四
      個活會之情形相符，顯無冒標可言。
    2.自訴人又指訴：該組互助會進行至八十五年十一月十五日開標後，只剩四個活
    會，當時四人協議不再開標，以八十五年十二月十五日歸自訴人得標，並告知
      會首即被告己○○，八十五年十二月十五日收足其他死會會款逕交自訴人，不
      意被告於前揭互助會期間多次冒標，且與部分會員有金錢借貸，根本無法收齊
      會款，且為支應岢建公司急需，乃於八十五年十二月十日開具如附表一所示苛
      建公司名義之支票十二紙，向自訴人借一百萬元，經自訴人表示沒那麼多錢後
      ，被告即佯稱只須先付四十萬元，其餘六十萬元伊再由八十五年十二月十五日
      所應收得之會款扣除，自訴人不疑有詐，即交付四十萬元現金給被告，八十五
      年十二月十五日開標後，被告本應將收足之死會會款九十四萬元交給自訴人，
      被告扣除六十萬元，只交給自訴人三十四萬元，自訴人尚不知其詐術，不意被
      告於八十五年十二月下旬即舉家逃逸，自訴人至嗣後另一組互助會因被告亦冒
      標多會詐取會款之事實，經刑事判決，始知被告八十五年十二月十日預先以遠
      期支票向自訴人借錢為由，以掩飾其冒標詐領會款之犯行云云。
    3.按簽發票據屆期未兌現，並非當然構成詐欺，必以交付支票時確施用詐術使他
      人陷於錯誤而交付財產者，始足當之。經查被告二人固不否認有於八十五年十
      二月初，持附表一所示之十二紙支票向自訴人借款一百萬元（其中編號一至十
      一為每月利息錢二萬五千元，編號十二為本金一百萬元），先取得四十萬元現
      金，再於會算會款時，扣除剩餘六十萬元，只給付會款三十四萬元予自訴人，
      但堅決否認有何詐欺犯行，辯稱：先前與自訴人間即有金錢借貸關係，本次借
      款有算利息，是為支付自動販賣機生意購買機器及嗣後營運、維修之相關費用
      等語，被告二人所述互核相符，並有被告經營岢建公司時與味丹企業股份有限
      公司（下簡稱為味丹公司）簽訂之中古自動販賣機及小貨車買賣契約書在卷可
      按（見本院卷第一一八頁至第一一九頁），上訴人雖質疑上開契約書中無出賣
      人味丹公司及負責人之簽章，甚而買受人岢建公司亦未簽章云云（見本院卷第
      一一五頁），並聲請傳訊味丹公司職員乙○○出庭作證。證人乙○○於本院調
      查時除庭呈味丹公司發票資料外（見本院卷第一三七頁），並證稱：當時契約
      書上沒有蓋章，是因付款方式變了，第一個月就變了，車子二台也便為一台，
      後來車子也沒買，本來購買中古販賣機一四三台，捐間有三十五台透過中南租
      賃公司融資，直接辦理，中間實際交易一四二台減三十五台，剩下的部分由寅
      ○○付的。一四二台為二八四萬，減三十五台為七十三萬五千元，剩下二百一
      十萬五千元。寅○○的票有三張，一張三十萬，一張一百二十六萬五千元，一
      張六十六萬五千八百四十元。另一張保證票一百萬沒有軋，交易完成，退還給
      他。我們訂的部分，有照做，已經結清。原來的契約沒有改，只是照程序走云
      云（見本院卷第一三一頁背面至第一三三頁），足見岢建公司時與味丹公司間
      之契約非虛。且岢建公司支票帳戶係於八十五年十二月二十六日開始退票，於
      八十六年一月二十四日拒絕往來，此有華南商業銀行八十八年六月八日華汐字
      第七二號函存卷可參，被告交付支票予自訴人時，尚無任何不正常往來紀錄或
      財務上之異狀，要難認被告於交付支票時已明知其無支付能力，猶持以行使；
      而自訴人所承認八十三年初即與被告有金錢往來，本次借款一百萬元，有算利
      息，開立十一紙面額各二萬五千元支票等情，亦有附表二所示編號一至十一面
      額均為二萬五千元供支付利息用之支票及編號十二面額一百萬元之本金支票附
      卷足憑，則被告借款確係供岢建公司週轉之用，並未施用詐術以欺瞞自訴人，
      自訴人亦係基於長期與被告二人間金錢借貸所建立之信任關係而貸與款項並收
      取利息，實無陷於錯誤可言，至被告嗣後雖無法如期清償債務，核屬民事債務
      不履行之糾紛，宜循民事途徑解決，尚難以被告事後公司財務狀況不佳無法清
      償債務而認被告等於借款時有何詐欺犯行。
（三）就自訴意旨（三）部分：
    1.查被告己○○於八十四年四月二十日，在台北縣汐止鎮○○路三十五巷十八號
      ，自任會首，邀集民間互助會一組，連會首共計五十四會，約定於八十四年四
      月收取會首款，而自同年五月起，每月二十日下午七時三十分在上開處所開標
      ，會期自八十四年四月二十日起至八十八年九月二十日止，每會二萬元（下稱
      乙會互助會）。詎於會期中己○○因週轉困難，竟意圖為自己不法之所有，基
      於概括之犯意，先後於八十四年十一月二十日、八十五年一月二十日、同年七
      月二十日，利用其為會首之身分及主持開標之機會，未得活會會員鄭秋月、周
      經碩、林震興之同意，在上址，依序以活會會員鄭秋月、周經碩、林震興之名
      義，在空白紙上填載競標之利息為五千六百元、六千元、六千元（未記載標單
二字及競標會員姓名），冒稱活會會員鄭秋月、周經碩、林震興競標，並向其
      他活會會員佯稱上開各月已分別由鄭秋月、周經碩、林震興得標，須交付會款
      云云，向各該期活會會員詐收會款，致使各該期活會會員子○○、陳文誠、吳
      佳蓉等人陷於錯誤，而交付會款，先後詐得六十六萬二千四百元、六十一萬六
      千元、五十三萬二千元，共計詐得一百八十一萬零四百元，得手後均供己花用
      之犯罪事實，業據臺灣士林地方法院以詐欺罪判決有期徒刑八月，台灣高等法
      院判決駁回上訴確定，並已服刑完畢，此經原審調閱台灣高等法院八十六年度
      上訴字第六二七三號刑事案卷核閱無誤（含臺灣士林地方法院八十六年度自字
      第二三號），並有該案一、二審判決書可稽（原審卷一○○頁以下）。
    2.被告己○○於該案件審理中及於本案調查時均供述：乙會互助會與先生寅○○
      無關等語明確，自訴人亦陳稱：互助會之招募、主持、收取會款均是己○○負
      責等語在卷，核與被告寅○○所辯未參與己○○招募之乙會互助會相關事宜等
      情相符，徵諸自訴人追索被告會款情切，主觀上已認定被告夫妻同謀，是否全
      然可信已有可疑，又上揭自訴人所述情節：己○○在審理中一再供稱係因其夫
      所有岢建公司財務困難，才一再冒標，詐取會款，供其週轉，且以被告寅○○
      身為己○○之夫，岢建公司負責人，對岢建公司何時應有支票須兌現，無法推
      為不知，竟為軋票，夥同其妻己○○以冒標方式詐取會款，以應個人週轉，應
      為冒標案之共同正犯云云，然查，開標時在現場、招呼會員或己○○不在時或
      不方便時幫忙收會錢，均與詐欺、偽造文書犯行無直接關聯性，而開標地點因
      在被告夫妻二人住處內，於開標時被告寅○○在場乃屬當然，在場而協助亦符
      常情，以此推論被告等對犯行知情或有犯意聯絡，未免武斷。再參諸現今社會
      夫妻間財產各自獨立運用已漸普遍，父母與成家子女間財務狀況亦各自獨立，
      家庭主婦為個人投資招集互助會，亦非鮮見，自訴人等以債權人之心態忖度被
      告二人間為夫妻關係，必係知情或有犯意聯絡，固可理解，然衡諸現今社會客
      觀情事及以上之論述，自訴人之論據及所舉事證，尚無法佐證自訴人主觀懷疑
      所指訴之事實，而達確信被告寅○○犯罪之程度。此外，原審及本院依職權調
      查結果，復查無其他積極證據足資證明被告寅○○與己○○有共同之詐欺之犯
      意聯絡，或有分擔任何互助會詐騙會款行為，尚雖僅憑自訴人片面之指訴，遽
      入人罪。
（四）就自訴意旨（四）部分：
    1.被告等交付予自訴人附表二所示之二紙支票，嗣雖經提示而遭退票，此為自訴
      人及被告等所自承在卷，並有支票及退票理由單各二紙附卷可證，惟應審究者
      係，該二紙支票之來源為何？被告等有無施用詐術故意交付來源不明之支票，
      致自訴人陷於錯誤而借予三十萬元？
    2.被告二人另案被訴竊盜、收受贓物等案件，經台灣板橋地方法院以八十六年度
      易字第七０二三號案件審理時，業據證人陳建興於該案件調查時結證稱：「當
      時不確定支票是在那裡遺失，遺失時間我也不確定，：：我去找被告談自動販
      賣機之事，帶著支票過去，票主是許鴻昌太太甲○○，因我喝醉了，發現支票
      不見，就打電話問寅○○是否看到支票，被告當時說沒有，後來我才知道支票
      是被許鴻昌撿到，許當天跟我一起去找被告，因我們合夥要買販賣機。」（參
      台灣板橋地方法院八十六年度易字第七０二三號刑案卷宗八十六年十一月十八
      日訊問筆錄，附原審卷第三三四頁以下），而證人即票主甲○○亦結證稱：「
      我先生是許鴻昌，曾與寅○○談販賣機的事情，我原是（將七張支票）交給陳
      建興要去談販賣機的事，後來好像陳喝醉了，信封掉在地上，我先生許鴻昌撿
      到，拿回家裡，我看到信封裡面裝有前開支票，後來寅○○來跟我收錢，我就
      把支票交給他。」（參台灣板橋地方法院八十六年度易字第七０二三號刑案卷
      宗八十六年十二月八日訊問筆錄，附原審卷第三三七頁背面以下），核與被告
      寅○○於該案件中所述：「我跟陳建興沒有談成，後來跟許鴻昌太太甲○○談
      ，吳同意買，才把支票交給我，：：。」（參台灣板橋地方法院八十六年度易
      字第七０二三號刑案卷宗八十六年十一月十八日訊問筆錄，原審卷第三三四頁
      背面以下）等語相符，此經原審調閱台灣高等法院八十七年度上易字第三０八
      九號案卷核閱無誤（含台灣板橋地方法院八十六年度易字第七０二三號刑事卷
      宗、台灣板橋地方法院檢察署八十六年度偵字第五五四、一三二０號偵查卷宗
      ），被告二人嗣亦經判決無罪確定，足證附表二所示之二紙支票確係由票主甲○○親自交付予被告寅○○，難認被告寅○○有竊取支票之犯行（該案一、二
      審判決書見原審卷第一九一頁以下）。
    3.綜上所述，並無證據可證明被告寅○○有竊盜附表二所示二紙支票之犯行，該
      等支票既非贓物，其妻己○○自無收受贓物行為之可言，自訴狀亦載明被告是
      向案外人甲○○借票或騙取或偷取，自訴人無從得知等語在卷，此外，原審復
      查無其他積極或確切之證據可證明被告二人犯罪，則其等持以正常管道取得之
      票據向自訴人借款，並未施用詐術，自訴人亦無陷於錯誤可言，自與詐欺犯行
      無涉。
五、綜上所述，被告二人並未施用詐術，自訴人亦無陷於錯誤，至為灼然，本件純屬
    互助會及持票借款所生之民事債務不履行問題，自與詐欺罪之構成要件不相符，
    此外，復查無其他積極證據足資認定被告二人有詐欺及偽造文書之犯行，原審以
    此部分不能證明被告等犯罪，為被告等無罪判決之諭知，經核並無違誤。上訴人
    上訴意旨略以：被告所辯純屬不實，並請傳訊證人戊○○、庚○○、子○○、丙○○、丑○○、甲○○、壬○○及乙○○等人出庭作證云云。證人辛○○於本院
    調查時證稱：己○○有說會單印好後庚○○表示要加入，收會錢時，他又說不要
    ，己○○說要擔起來，到場標的人都是寫數字，我沒看過寫名字的標單，因各人
    認識自己之筆跡；庚○○那會於八十三年七月得標後，會首即被告己○○來收會
    錢時有說是他自己標下來等語（見本院卷第五十五頁背面至第五十六頁背面、第
    一三○頁背面）。另證人戊○○亦到庭證稱：第一次標會以後，伊妹（己○○）
    有講庚○○本來要，收會錢時說不要，他（己○○）要頂下來了，標單是人來直
    接寫金額，有的寫名字，有的沒寫，但寄標的人一定有寫名字，伊忘了伊妹妹（
    己○○）標庚○○一會，有無在標單上寫「庚○○」名字等語（見本院卷第五十
    六頁、第八十五頁背面）。由此足見被告所稱庚○○那一標已由被告自己頂下來
    ，及被告並未在投標單上書寫「庚○○」名字等語，堪以採信。至於
    另證人乙○○亦於本院調查時除庭呈味丹公司發票資料外，並證稱：當時契約書
    上沒有蓋章，是因付款方式變了，第一個月就變了，車子二台也便為一台，後來
    車子也沒買，本來購買中古販賣機一四三台，捐間有三十五台透過中南租賃公司
    融資，直接辦理，中間實際交易一四二台減三十五台，剩下的部分由寅○○付的
    。一四二台為二八四萬，減三十五台為七十三萬五千元，剩下二百一十萬五千元
    。寅○○的票有三張，一張三十萬，一張一百二十六萬五千元，一張六十六萬五
    千八百四十元。另一張保證票一百萬沒有軋，交易完成，退還給他。我們訂的部
    分，有照做，已經結清。原來的契約沒有改，只是照程序走云云（見本院卷第一
    三一頁背面至第一三三頁），足見岢建公司時與味丹公司間之契約非虛。揆諸上
    述證人之證言，被告所辯應堪採信。另證人子○○、丙○○、丑○○、甲○○、
    壬○○等人，經本院傳訊未到，惟因本件事證已明，核無再行傳訊之必要，自訴
    代理人亦稱無庸再傳訊（本院卷八十七頁末二行）併此敘明。綜上，自訴人之上
    訴為無理由，應予駁回。
據上論斷，應依刑事訴訟法第三百六十八條，判決如主文。
中    華    民    國      八十九      年      三      月      三十      日
                              臺灣高等法院刑事第二十二庭
                                  審判長法  官
                                        法  官
                                        法  官
得上訴
附表一：
┌──┬────────┬─────┬───────┬─────┬────
│編號│付款人          │票號      │金額          │發票日    │發票人
├──┼────────┼─────┼───────┼─────┼────
│一  │華南商業銀行    │WB0000000 │二萬五千元    │86.01.10. │岢建公司
│    │汐止分行        │          │              │          │
├──┼────────┼─────┼───────┼─────┼────
│二  │華南商業銀行    │WB0000000 │二萬五千元    │86.02.10. │岢建公司
│    │汐止分行        │          │              │          │
├──┼────────┼─────┼───────┼─────┼────
│三  │華南商業銀行    │WB0000000 │二萬五千元    │86.03.10. │岢建公司
│    │汐止分行        │          │              │          │
├──┼────────┼─────┼───────┼─────┼────
│四  │華南商業銀行    │WB0000000 │二萬五千元    │86.04.10. │岢建公司
│    │汐止分行        │          │              │          │
├──┼────────┼─────┼───────┼─────┼────
│五  │華南商業銀行    │WB0000000 │二萬五千元    │86.05.10. │岢建公司
│    │汐止分行        │          │              │          │
├──┼────────┼─────┼───────┼─────┼────
│六  │華南商業銀行    │WB0000000 │二萬五千元    │86.06.10. │岢建公司
│    │汐止分行        │          │              │          │
├──┼────────┼─────┼───────┼─────┼────
│七  │華南商業銀行    │WB0000000 │二萬五千元    │86.07.10. │岢建公司
│    │汐止分行        │          │              │          │
├──┼────────┼─────┼───────┼─────┼────
│八  │華南商業銀行    │WB0000000 │二萬五千元    │86.08.10. │岢建公司
│    │汐止分行        │          │              │          │
├──┼────────┼─────┼───────┼─────┼────
│九  │華南商業銀行    │WB0000000 │二萬五千元    │86.09.10. │岢建公司
│    │汐止分行        │          │              │          │
├──┼────────┼─────┼───────┼─────┼────
│十  │華南商業銀行    │WB0000000 │二萬五千元    │86.10.10. │岢建公司
│    │汐止分行        │          │              │          │
├──┼────────┼─────┼───────┼─────┼────
│十一│華南商業銀行    │WB0000000 │二萬五千元    │86.11.10. │岢建公司
│    │汐止分行        │          │              │          │
├──┼────────┼─────┼───────┼─────┼────
│十二│華南商業銀行    │WB0000000 │一百萬元      │86.12.10. │岢建公司
│    │汐止分行        │          │              │          │
└──┴────────┴─────┴───────┴─────┴────
附表二：
┌──┬────────┬─────┬───────┬─────┬────
│編號│付款人          │票號      │金額          │發票日    │發票人
├──┼────────┼─────┼───────┼─────┼────
│一  │台北市第五信用合│DF0000000 │十五萬元      │86.03.05. │甲○○
│    │作社大安分社    │          │              │          │
├──┼────────┼─────┼───────┼─────┼────
│二  │台北市第五信用合│DF0000000 │十五萬元      │86.03.15. │甲○○
│    │作社大安分社    │          │              │          │
└──┴────────┴─────┴───────┴─────┴────


司法院資訊處製作；財團法人民間司法改革基金會備份。
